臺灣高等法院臺中分院刑事裁定　
111年度毒抗字第539號

抗  告  人  
即  被  告  黃文信




上列抗告人即被告因違反毒品危害防制條例案件（臺灣苗栗地方
檢察署111年度毒偵緝字第85、86號、111年度撤緩毒偵緝字第15
、16號），經檢察官聲請強制戒治（111年度聲戒字第16號），
不服臺灣苗栗地方法院111年度毒聲字第226號中華民國111年4月
28日裁定，提起抗告，本院裁定如下：
    主  文
抗告駁回。
    理  由
一、抗告意旨略以：抗告人即被告甲○○（下稱抗告人）因施用毒
    品而經原審裁定令入戒治處所強制戒治，並經檢察官指揮入
    所執行強制戒治，本件強制戒治處分係依衛生福利部、法務
    部研修之「有無繼續施用毒品傾向評估標準紀錄表」，作為
    判斷有無繼續施用毒品傾向之依據。惟本件之評估係依據單
    一之評估，恐有失專業性，且評估醫師兩次評估，每次評估
    為1至3分鐘，過程草率粗糙，僅由形式上觀察，以個人喜好
    專擅，而非依客觀性來判斷抗告人有無施用毒品傾向。抗告
    人承認施用毒品是錯誤之行為，也願接受法律之處罰，並在
    執行期間澈底戒斷毒癮，但上開強制戒治處分之程序如此草
    率，實令抗告人無法心服，請將原裁定撤銷，另為更適當合
    法之裁定等語。
二、犯毒品危害防制條例第10條之施用毒品罪者，檢察官應聲請
    法院裁定，令被告入勒戒處所觀察、勒戒，其期間不得逾2 
    月。觀察、勒戒後，檢察官或少年法院（地方法院○○法庭）
    依據勒戒處所之陳報，認受觀察、勒戒人無繼續施用毒品傾
    向者，應即釋放，並為不起訴之處分或不付審理之裁定；認
    受觀察、勒戒人有繼續施用毒品傾向者，檢察官應聲請法院
    裁定或由少年法院（地方法院○○法庭）裁定令入戒治處所強
    制戒治，其期間為6個月以上，至無繼續強制戒治之必要為
    止，但最長不得逾1年，毒品危害防制條例第20條第1項、第
    2項定有明文，且該條為強制規定，法院並無裁量餘地，首
    先敘明。又勒戒處所應注意觀察受觀察、勒戒人在所情形，
    經醫師研判其有或無繼續施用毒品傾向後，至遲應於觀察、
    勒戒期滿之15日前，陳報該管檢察官，觀察勒戒處分執行條
    例第8條第1項亦定有明文。是依前揭法條規定，研判受觀察
    、勒戒人有無繼續施用毒品傾向者，係由勒戒處所內之專業
    醫師為之；又有無繼續施用毒品傾向之評估標準，並非完全
    以受觀察、勒戒人勒戒後之結果為準，勒戒前之各種情況，
    仍應作為評估之依據，而關於有無繼續施用毒品傾向之評估
    標準，法務部已於民國110年3月26日以法矯字第1100600176
    0號函修正頒布「有無繼續施用毒品傾向評估標準紀錄表」
    、「有無繼續施用毒品傾向評估標準評分說明手冊」。是受
    觀察、勒戒人有無「繼續施用毒品傾向」，係依具體個案之
    臨床實務及相關事證等情綜合判定，有其相當之專業依據及
    標準，且涉及專門醫學；又衡酌強制戒治之目的，係為協助
    施用毒品者戒斷毒品之心癮及身癮所為之一種保安處分類型
    ，該評估標準係將與判斷有無繼續施用傾向之相關因素加以
    列舉及量化，適用於每一位受觀察、勒戒處分之人，具一致
    性、普遍性、客觀性，以利執法者判定受勒戒人有無繼續施
    用毒品傾向。是對於受觀察勒戒人有無繼續施用毒品之傾向
    ，係由矯正機關及醫療人員共同依前述之評估標準，針對具
    體個案之臨床實務及相關事證等情為綜合判定，有其相當之
    專業依據，倘其評估由形式上觀察，並無違反評估標準，亦
    無擅斷或濫權等明顯不當之處，法院即應予尊重。
三、經查：
　㈠抗告人因分別於109年1月23日上午5時許、109年3月17日下午
    2時許、110年5月5日下午5時許施用第一級毒品海洛因、第
    二級毒品甲基安非他命，及於110年1月20日上午8時許施用
    第二級毒品甲基安非他命之犯行，經原審法院以110年度毒
    聲字第517號裁定令入勒戒處所觀察、勒戒後，經法務部○○○
    ○○○○○附設勒戒處所依法務部於110年3月26日修正頒布之「
    有無繼續施用毒品傾向評估標準評分說明手冊」，對抗告人
    施以有無繼續施用毒品傾向評估，認抗告人仍有繼續施用之
    傾向，此有法務部○○○○○○○○111年4月20日苗所衛字第111000
    23440號函送檢附之法務部○○○○○○○○附設勒戒處所有無繼續
    施用毒品傾向證明書、有無繼續施用毒品傾向評估標準紀錄
    表各1份在卷可參（見111年度毒偵緝字第85號卷第51至53頁
    ）。上開評估標準紀錄表確由符合醫師資格之人所為之評斷
    ，並無程序違法之情狀；且觀該評估標準紀錄表記載之評分
    ，係該所相關專業知識經驗人士，於抗告人觀察、勒戒期間
    ，依其本職學能在各該具體項目，就個案之臨床實務及相關
    事證，逐項評估後所為之綜合判斷，自得憑以判斷抗告人有
    無繼續施用毒品傾向之證明，則該勒戒處所綜合評分者依個
    案之臨床實務及具體事證，判定抗告人為「有繼續施用毒品
    傾向」，依上開說明，尚無不合。
　㈡再者，毒品危害防制條例所規定之觀察、勒戒或強制戒治處
    分等戒癮處遇，其性質非為懲戒行為人，係為防止再次施用
    毒品之危險性，目的係在戒除施用毒品身癮及心癮之措施，
    且強制戒治係導入療程之觀念，針對行為人將來之危險所為
    預防、矯治措施之保安處分，以達教化與治療之目的，可謂
    刑罰之補充制度，從而毒品危害防制條例本身所規定之強制
    戒治等保安處分，雖兼具自由刑之性質，卻有刑罰不可替代
    之教化治療作用；是該條例第20條第2項後段規定，係屬強
    制規定，只需觀察、勒戒後，經評定受觀察、勒戒人有繼續
    施用毒品傾向者，檢察官即應聲請法院裁定令入戒治處所施
    以強制戒治。本件抗告人既有施用海洛因及甲基安非他命之
    犯罪事實，並由原審法院裁定送勒戒處所執行觀察、勒戒處
    分後，經法務部○○○○○○○○附設勒戒處所依個案之臨床實務及
    具體事證，專業評估判定抗告人仍有繼續施用毒品傾向，而
    尚未戒除毒癮，則為降低其再次施用毒品之危險性，自有依
    法施以強制戒治之必要。
四、綜上，抗告人經原審裁定令入勒戒處所觀察、勒戒後，經評
    估認定有繼續施用毒品之傾向，原審以檢察官聲請並無不合
    ，依毒品危害防制條例第20條第2項後段規定，裁定其令入
    戒治處所施以強制戒治，其期間為6個月以上，至無繼續強
    制戒治之必要為止，但最長不得逾1年，經核並無違誤。抗
    告人仍執前詞指摘原裁定為不當，難認有理由，應予駁回。
四、據上論斷，應依刑事訴訟法第412條，裁定如主文。
中　　華　　民　　國　　111 　年　　6 　　月　　9 　　日
             刑事第三庭   審判長法　官　楊  真  明
                                法　官　邱  顯  祥
                                法　官　楊  欣  怡
以上正本證明與原本無異。
不得再抗告。
                                書記官  胡  美  娟
　　　　　　　　　　　　　　　　
中　　華　　民　　國　　111 　年　　6 　　月　　9 　　日